臺灣板橋地方法院民事判決　九十一年度婚字第一七一號
　　原　　　告　甲○○
　　被　　　告　乙○○
右當事人間請求離婚等事件，本院判決如左：
    主      文
被告應與原告同居。
原告其餘之訴駁回。
訴訟費用由被告負擔。
    事      實
甲、原告方面：
  一、先位聲明：准原告與被告離婚。
      備位聲明：求為判決如主文所示。
  二、陳述：兩造於民國（下同）八十三年三月十六日結婚，婚後夫妻感情初尚融洽
      ，未育子女，不料被告於八十九年二月間得悉原告有意返回南部定居，以便照
      顧寡母，甚為不悅，為此吵鬧不休，並自八十九年三、四月起即經常離家，之
      後非僅即未再回家，更誣指於八十九年八月十六日遭原告毆打，向鈞院聲請核
      發保護令獲准，原告原以為被告就此可以回家了，但被告迄今未歸，拒絕履行
      夫妻同居義務，顯係惡意遺棄原告在繼續狀態中，為此依民法第一千零五十二
      條第一項第五款規定，請求准原告與被告離婚。又如原告前開離婚之請求未蒙
      准許，被告既為原告之妻，自負有與原告同居之義務，且鈞院核發之保護令有
      效期間已屆，被告亦應返家與原告同居，爰本於現存之夫妻關係，請求被告應
      與原告同居。
  三、證據：提出戶籍謄本一件為證。
乙、被告方面：
  一、聲明：原告先位及備位請求均予駁回。
  二、陳述：伊係遭原告毆打，不堪受虐才離家出走，伊並無遺棄原告之意，雖聲請
      保護令獲准，但伊仍感害怕，至今不敢回家，如原告願給付二百萬元始同意與
      原告離婚；又如無法判決離婚，伊因害怕回去後再遭原告毆打，亦不願與原告
      同居。
丙、本院依職權調取本院八十九年度家護字第七三二號通常保護令案卷。
    理      由
一、原告起訴主張：兩造於八十三年三月十六日結婚，婚後夫妻感情初尚融洽，未育
    子女，不料被告於八十九年二月間得悉原告有意返回南部定居，以便照顧寡母，
    甚為不悅，為此吵鬧不休，並自八十九年三、四月起即經常離家，之後非僅即未
    再回家，更誣指於八十九年八月十六日遭原告毆打，向鈞院聲請核發保護令獲准
    ，原告原以為被告就此可以回家了，但被告迄今未歸，拒絕履行夫妻同居義務，
    顯係惡意遺棄原告在繼續狀態中，為此依民法第一千零五十二條第一項第五款規
    定，請求准原告與被告離婚。又前開離婚請求如未蒙准許，被告既為原告之妻，
    自負有與原告同居之義務，且鈞院核發之保護令有效期間已屆，被告亦應返家與
    原告同居，爰本於現存之夫妻關係，請求被告應與原告同居。
二、被告則以：伊係遭原告毆打，不堪虐待才離家出走，伊並無遺棄原告之意，雖聲
    請保護令獲准，但伊仍然害怕，至今不敢回家，如原告願給付二百萬元始同意與
    原告離婚；又如無法判決離婚，伊因害怕回去後再遭原告毆打，亦不願回去與原
    告同居等語，資為抗辯。
三、查兩造為夫妻，其二人婚姻關係現仍存續中，有原告提出戶籍謄本配偶欄之記載
    可證。又原告主張被告自八十九年三、四月起經常離家，之後即未再回家，本院
    八十九年度家護字第七三二號通常保護令核發後，被告迄今仍未返家等情，為被
    告所不爭執，自堪信為真實。
四、按夫妻之一方以惡意遺棄他方在繼續狀態中者，為構成判決離婚之原因，我國民
    法第一千零五十二條第一項第五款固有明文規定，惟所謂以惡意遺棄他方，不僅
    須有違背同居義務之客觀事實，並須有拒絕同居之主觀情事，亦即主觀上有惡意
    遺棄他方之意，始為相當（最高法院四十年台上字第九一號判例意旨可資參照）
    。本件被告自八十九年間離家後，迄今已逾二年均未返家，固可認有違背同居義
    務之客觀事實存在，惟被告辯稱係遭原告毆打始離家在外不敢返家，其並無遺棄
    原告之意等語。是本件應審究者厥為被告主觀上有無遺棄原告之意，而符合民法
    第一千零五十二條第一項第五款之法定離婚事由。查原告曾於八十九年四月間，
    於兩造發生口角爭執後，將瓦斯筒搬進客廳並打開開關，任瓦斯洩漏於不顧，又
    於八十九年八月十六日毆打被告，致被告受有右上肢及肩部多處挫傷瘀腫，因有
    家庭暴力行為發生，被告乃於八十九年十月三日向本院聲請通常保護令，經本院
    審理結果認被告確有遭受家庭暴力之事實，而於九十年一月三十一日核發八十九
    年度家護字第七三二號民事通常保護令，禁止原告對被告實施身體或精神上不法
    侵害行為，原告亦不得直接或間接對被告為騷擾行為，並定該保護令之有效期間
    為一年等情，業據本院依職權調取前開保護令案卷核閱無訛。原告於八十九年間
    既有對被告實施家庭暴力之行為，則被告辯稱其係不堪遭原告毆打因而離家，並
    無惡意遺棄原告之意即堪採信。被告主觀上既無遺棄原告之意，揆諸首揭說明，
    自難認本件符合民法第一千零五十二條第一項第五款「以惡意遺棄他方在繼續狀
    態中」之離婚事由，原告據此請求與被告離婚，於法不合，不應准許。
五、次按，夫妻互負同居之義務，但有不能同居之正當理由者，不在此限，民法第一
    千零一條定有明文。被告既為原告之妻，除有不能同居之正當事由外，依法本負
    有與原告同居之義務，詎被告自八十九年間起即離家在外，迄今未歸，拒絕與原
    告同居，被告雖辯稱因遭原告毆打，至今仍深感恐懼，害怕回去後再遭原告毆打
    ，不願返家同居云云，惟被告前揭所辯尚難認係不能同居之正當理由，蓋原告雖
    曾於八十九年間對被告實施家庭暴力行為，然原告於偶發衝突下所為之一、二次
    不法侵害行為，是否即得做為被告拒絕同居之正當事由，並因此導致夫妻長期處
    於別居之非常態婚姻狀態，本非無疑，況被告遭原告不法侵害後，已向本院請求
    核發保護令獲准，並經本院禁止原告對被告實施身體或精神上不法侵害行為及直
    接或間接對被告為騷擾在案，被告既已依法獲得充分之人身保護，竟仍以兩年前
    曾遭受原告不法侵害為由，於兩年後做為拒絕與原告同居之理由，其事由自難認
    為正當。從而，原告本於現存之夫妻關係，請求被告履行同居之義務，為有理由
    ，應予准許。
六、據上論斷，原告先位之訴為無理由，備位之訴為有理由，依民事訴訟法第七十九
    條但書，判決如主文。
中　　　華　　　民　　　國　　九十一　　年　　　五　　　月　　二十八　　日
                                      臺灣板橋地方法院家事法庭
~B法　　　官　程怡怡
右正本證明與原本無異。
如對本判決上訴，須於判決送達後二十日內向本院提出上訴狀。
中　　　華　　　民　　　國　　九十一　　年　　　六　　　月　　　三　　　日
~B法院書記官　李錦輝
